臺灣高雄地方法院民事判決　　　　　　　94年度訴字第1902號
原　　　告　乙○○
訴訟代理人　莊孝襄律師
被　　　告　甲○○
訴訟代理人　江雍正律師
　　　　　　許乃丹律師
　　　　　　羅鼎城律師
當事人間履行買賣契約事件，本院於民國94年10月27日言詞辯論
終結，判決如下：
  主  文
被告應給付原告新台幣參拾萬元，及自民國九十四年四月一日起
至清償日止，按每逾一日以新台幣參佰元計算之違約滯納金。
原告其餘之訴駁回。
訴訟費用由被告負擔二分之一，餘由原告負擔。
本判決關於原告勝訴部分得假執行，但被告如以新台幣參拾萬元
為原告預供擔保，得免為假執行。
原告其餘假執行之聲請駁回。
  事實及理由
一、原告主張：被告於民國93年9 月20日，經由洋基流通事業股
    份有限公司（下稱洋基公司）之仲介，以新台幣（下同）15
    0 萬元向原告買受高雄市七賢大樓法拍屋9 間（門牌號碼分
    別為高雄市○○區○○街5 號5 樓之28、同號8 樓之39、同
    號8 樓之40、同號9 樓之39及高雄市鹽埕區○○○路269 號
    11樓之11、同號11樓之29、同號13樓之20、同號13樓之24、
    同號16樓之11，下稱系爭建物），而與原告簽訂系爭買賣契
    約，雙方約定系爭買賣契約於系爭不動產經法院拍定由原告
    取得權利移轉證明書時始生效力，被告並當場交付簽約款（
    即定金）15萬元，由洋基公司經理何有廷簽收保管。詎被告
    於簽訂系爭買賣契約後未久即反悔不願買受，以存證信函告
    知原告須於函到後5 日內取得權利移轉證明書，否則將取消
    系爭買賣，其後，被告聲請高雄市新興區調解委員會調解，
    於93年12月23日調解成立，被告同意原告如不能於94年3 月
    2 日前將建物權狀正本與高雄市政府市有基地租賃契約換約
    完成後，交付予被告時，兩造同意解除本件房屋買賣契約，
    並退還被告簽約金。原告於94年1 月7 日取得權利移轉證明
    書後，旋於同年1 月26日辦理登記取得系爭建物所有權狀，
    且於同年2 月3 日與高雄市政府簽訂公有基地租賃契約，乃
    先後於同年2 月14日、同年3 月11日以存證信函通知被告繳
    交第2 期款（備證款）30萬元，以換取系爭建物所有權狀，
    然被告均置之不理，反於同年3 月17日發函要求原告交付建
    物所有權狀及土地租約並結清水電管理費，於同年5 月30日
    發函表示解除系爭買賣契約。查上開調解書內容為系爭買賣
    契約之追加條款，並未變更原訂互為給付之履行條件，則原
    告於被告未繳交第2 期款前，自得依民法第246 條之規定，
    拒絕交付建物所有權狀等文件。又因被告以故意不繳交第2
    期款之不正當行為，延誤第3 期款之繳付，依民法第101 條
    之規定，應視為停止條件已成就，被告應繳付第3 期款。再
    者，依系爭買賣契約第9 條之2 之約定，被告應就此加付按
    該期未支付價款1,000 分之1 計算之滯納金。爰依系爭買賣
    契約之約定，聲明請求被告給付原告60萬元，及自94年4 月
    1 日起至清償日止，按每逾1 日600 元計算之違約滯納金，
    並陳明願供擔保請准宣告假執行等語。
二、被告則以：被告於93年9 月20日，透過洋基公司向原告買受
    系爭建物，並簽訂系爭買賣契約，因雙方約定須待原告取得
    系爭建物所有權移轉證明書，契約始生效力，被告乃將定金
    15萬元交由洋基公司人員代為保管。嗣因原告遲遲未依約提
    出系爭建物之產權移轉證明書，經被告多次催告仍未提出，
    雙方遂於93年12月23日至高雄市新興區調解委員會進行調解
    ，經調解成立，被告同意原告如不能於94年3 月2 日前將建
    物權狀正本與高雄市政府市有基地租賃契約換約完成後，交
    付予被告時，兩造同意解除本件房屋買賣契約，並退還被告
    簽約金，且此調解業經本院於94年1 月24日核定。然原告迄
    至94年3 月2 日仍未提出系爭建物之所有權證明，則依上開
    調解協議內容，系爭買賣契約已當然解除，原告自無由再催
    告被告履行契約，是原告提起本件訴訟為無理由，爰聲明請
    求駁回原告之訴，如受不利判決願供擔保請准免為假執行等
    語資為抗辯。
三、兩造不爭執之事項：
  (一)兩造於93年9 月20日簽訂系爭買賣契約，雙方約定須待原告
    取得系爭建物所有權移轉證明書，契約始生效力，其後，因
    兩造對原告最晚應於何時取得系爭建物之所有權移轉證明書
    有爭執，被告乃聲請高雄市新興區調解委員會調解，於93年
    12 月23 日調解成立，被告同意原告如不能於94年3 月2 日
    前將建物權狀正本與高雄市政府市有基地租賃契約換約完成
    後，交付予被告時，兩造同意解除本件房屋買賣契約，並退
    還被告簽約金，有系爭買賣契約書、高雄市新興區調解委員
    會93 年 民調字第147 號調解書各1 份及存證信函2 份為證
    。
  (二)原告已於94年1 月7 日因拍定取得系爭建物之權利移轉證明
    書，於同年1 月26日辦理登記取得所有權狀，並已於同年2
    月3 日與高雄市政府簽訂公有基地租賃契約，惟迄至同年3
    月2 日止，並未將系爭建物建權狀正本及已與高雄市政府完
    成換約之市有基地租賃契約交付被告。
  (三)原告曾先後於94年2 月14日、同年3 月11日以存證信函通知
    被告繳交第2 期款（備證款）30萬元，以換取系爭建物所有
    權狀，被告則於同年3 月17日發函要求原告交付建物所有權
    狀及土地租約並結清水電管理費，更於同年5 月30日發函表
    示解除系爭買賣契約等情，有存證信函4份為證。
四、本件之爭點為：(一)原告主張同時履行抗辯是否有理由？(二)系
    爭買賣契約是否已解除？(三)原告請求被告給付60萬元及違約
    滯納金是否有理由？茲分述本院之判斷如下：
  (一)原告主張同時履行抗辯是否有理由？
  1.兩造於系爭買賣契約第17條固約定：「待賣方（即原告）取
    得法拍所有權移轉證明書，此份合約始生效力。」，然原告
    已於94年1 月7 日取得系爭建物之權利移轉證明書，進而於
    同年月26日辦理登記取得所有權狀一節，為兩造所不爭執而
    堪信為真實，則系爭買賣契約業已生效自明。
  2.系爭買賣契約書第4 條雖約定，由買方給付備證款30萬元，
    同時雙方備齊辦理產權移轉登記所需之文件資料，並在過戶
    文件書表上加蓋印鑑章，交予承辦代書辦理，然兩造於訂立
    系爭買賣契約未久，即因對於原告最晚應於何時取得系爭建
    物之產權移轉證明書有爭執，經高雄市新興區調解委員會於
    93年12月23日以93年民調字第147 號調解成立，調解成立內
    容為「聲請人（即被告）同意對造（即原告）如不能於94年
    3 月2 日前將建物權狀正本與高雄市政府市有基地租賃契約
    換約完成後，交付予聲請人時，雙方同意解除本件房屋買賣
    契約，並退還聲請人簽約金新台幣壹拾伍萬元整」等情屬實
    ，業如前述，此調解成立內容乃僅就原告交付建物權狀正本
    、租賃契約之給付義務定履行期限，就被告應何時給付給付
    備證款部分則未另定，是被告給付備證款之義務，仍應依原
    契約第4 條之約定，於原告交付建物權狀正本、租賃契約之
    同時為給付，是原告主張同時履行抗辯，尚屬有據。
  (二)系爭買賣契約是否已解除？
  1.按民法第258 條第1 項，係就契約有法定之解除原因，而行
    使其解除權之情形所為規定，如契約附有解除條件，則條件
    成就時，契約當然失其效力，無待於當事人解除權之行使，
    有最高法院60年度台上字第4001號判例意旨可資參照。本件
    被告曾就系爭買賣契約履行之爭議聲請調解，經高雄市新興
    區調解委員會調解成立，被告同意原告如不能於94年3 月2
    日前將建物權狀正本與高雄市政府市有基地租賃契約換約完
    成後，交付予被告時，兩造同意解除系爭買賣契約等情屬實
    ，已如前述，則自上開調解成立內容以觀，實已就系爭買賣
    契約附加解除條件。惟原告業於94年2 月14日以存證信函催
    告被告稱：「系爭九間房屋，本律師已取得建物所有權狀，
    並於94年2 月3 日與市府市場管理處簽訂公有基地租賃契約
    ，隨時可辦理移轉登記，為此請唐女士趕快將第2 期款交給
    本律師為禱」等語，而此存證信函業經被告收受無訛，堪認
    原告已於調解成立內容所定期限前，將已備妥相關文件之事
    通知被告，而與被告有互負債務情事，而原告既已以存證信
    函通知被告給付，可認其已行使同時履行抗辯權，被告未提
    出對待給付，原告自不負遲延責任（有最高法院50年台上字
    第1550號判例意旨參照），從而並無上開調解書解除條件成
    就之可言，自不得依上開調解書而認系爭買賣契約已解除。
  2.至被告已於94年5 月30日寄存證信函予原告，表明解除契約
    之意，原告亦已收受該存證信函等情，有原告提出之存證信
    函為證，固堪信為真實，惟被告於原告交付建物權狀正本、
    租賃契約之同時，有同時給付備證款之義務，且原告已於94
    年2 月14日以存證信函表明已取得建物權狀、租賃契約而催
    告被告交付備證款等情，業如前述，則原告於被告給付備證
    款前，就其交付建物權狀、租賃契約之給付即無遲延可言，
    是被告以原告遲延提出建物權狀、租賃契約為由解除契約，
    尚屬無據。
  (三)原告請求被告給付60萬元及違約滯納金是否有理由？
  1.被告於原告交付建物權狀正本、租賃契約之同時，負有給付
    備證款之義務，已如前述，而原告已分別於94年2 月14日、
    同年3 月11日以存證信函表明已可交付建物權狀正本、租賃
    契約而催告被告給付備證款，並表明被告應於收受94年3 月
    11日之存證信函5 日內給付，以換取建物所有權狀，惟被告
    仍於94年3 月17日寄存證信函予原告，要求原告應先交付建
    物所有權狀及土地租約並結清水電管理費等情，有存證信函
    2 份為證，足認原告就其提出建物權狀正本、租賃契約之給
    付已完成準備，處於可隨時提出之狀態，然被告於收受原告
    94年3 月11日所寄發之存證信函後，仍未於期限內提出自己
    之給付並受領原告之給付，則被告對自己應給付備證款之義
    務已給付遲延，而應負遲延責任。
  2.至原告主張被告係以故意不繳交第2 期款之不正當行為，延
    誤第3 期款之繳付，依民法第101 條之規定，應視為停止條
    件已成就云云，然系爭買賣契約已因原告取得權利移轉證書
    而生效力，業已認定如前，並無附停止條件情事，至買賣契
    約第4 條就第3 期款何時繳付，乃為契約履行之方法，並非
    附停止條件，被告自無故意以不正當行為，阻止條件成就情
    事。況且，被告係因認為原告依上開調解成立內容負有先行
    給付建物權狀正本、租賃契約之義務，而拒絕給付備證款，
    並非全然無給付備證款之意，此觀之被告於94年3 月17 日
    寄予原告之存證信函內容自明，且若被告確無支付備證款之
    意，即毋須於該存證信函附具存款餘額證明書供原告參酌。
    再者，原告亦未提出其他證據證明被告係以故意不繳交備證
    款之不正當行為，延誤第3 期款之繳付，是以原告此部分之
    主張，尚屬無據。
  3.另依系爭買賣契約第9 條第2 款約定：「買方如未依本契約
    之約定履行付款時（延遲給付、給付不能、不為給付），每
    逾一日自逾期日起至完全給付日止）買方應加付按該期未支
    付價款千分之一計算之滯納金，於補交時一併繳清。」，被
    告既已遲延給付備證款30萬元，則原告自可依系爭買賣契約
    之約定，請求被告給付按30萬元之千分之一（即300 元）計
    算之每日滯納金。
五、綜上所述，原告主張同時履行抗辯為有理由，被告於原告交
    付建物權狀正本、租賃契約之同時，有同時給付備證款之義
    務，且原告已於94年2 月14日以存證信函通知被告給付，然
    被告並未提出對待給付，原告自不負遲延責任，即無上開調
    解書之解除條件成就致系爭買賣契約解除可言，又被告既經
    催告而未為給付備證款，則原告依系爭買賣契約，請求被告
    給付30萬元之備證款，及自94年4 月1 日起至清償日止，按
    每逾一日以300 元計算之違約滯納金，即屬有據，應予准許
    ，至原告逾此數額之請求，則無理由，應予駁回。
六、本判決主文第1 項所命給付之金額未逾50萬元之判決，依民
    事訴訟法第389 條第1 項第5 款規定，自應依職權宣告假執
    行，至原告敗訴部分，其假執行之聲請已失所附麗，應予駁
    回。另被告陳明願擔擔保請准宣告免為假執行，經核無不合
    爰酌定相當之金額准許之。
七、結論：原告之訴為一部有理由，一部無理由，依民事訴訟法
    第79條、第389 條第1 項第5 款、第392 條第2 項，判決如
    主文。
中　　華　　民　　國　　94　　年　　11　　月　　10　　日
                  民事第五庭法　官　黃悅璇
正本係照原本作成。
如不服本判決，應於送達後20日內，向本院提出上訴狀並表明上
訴理由，如於本判決送達前提起上訴者，應於判決送達後10日內
補提上訴理由書（須附繕本）。
中　　華　　民　　國　　94　　年　　11　　月　　10　　日
                            書記官　董明惠
